臺灣高等法院民事判決　　　　　　　　　　　　　　九十二年度上易字第九五三號
　　上　訴　人　甲○○
　　訴訟代理人　陳詩經律師
　　複　代理人　李明洲律師
　　被　上訴人　乙○○
右當事人間返還借款事件，上訴人對於中華民國九十二年七月三十日臺灣臺北地方法
院九十一年度訴字第一六七七號第一審判決提起上訴，本院於九十三年十一月二日言
詞辯論終結，判決如左：
    主      文
原判決關於命上訴人給付部分，及該部分假執行之宣告，暨除確定部分外訴訟費用之
裁判均廢棄。
右廢棄部分，被上訴人在第一審之訴，及假執行之聲請均駁回。
第一審（除確定部分外），及第二審訴訟費用由被上訴人負擔。
    事      實
甲、上訴人方面：
一、聲明：如主文所示。
二、陳述：除與原審記載相同者引用之外，補稱：
（一）上訴人持有被上訴人與訴外人江寶銀於民國八十五年六月二十四日簽發，未載
      到期日之面額新台幣（下同）二百萬元本票及借據；上訴人另持有被上訴人與
      訴外人江寶銀於八十四年十一月十九日簽發，到期日均為八十七年二月四日之
      面額一百三十萬元本票及借據，且該一百三十萬元本票經上訴人聲請原審法院
      准許強制執行，執行後僅部分受償，不足額尚有一百四十九萬三千五百十二元
      ，由執行法院發給債權憑證。
（二）上開二百萬元債權未約定清償期，依最高法院七十三年台抗字第四一三號、七
      十年台上字第二○一一號判例，上訴人已於第一審審理中對被上訴人主張抵銷
      ，迄第二審審理時已逾一個月以上期限，被上訴人有返還該二百萬元債務之義
      務；至於一百三十萬元債權清償期則為八十七年二月四日，上訴人主張先以二
      百萬元債權與被上訴人主張受讓自訴外人鍾盛才之一百十五萬元債權抵銷。又
      依上訴人提出之資金流向表，僅八十五年七月十四日、八月十四日、九月十四
      日、十月十四日、八十六年十一月十四日，各清償三萬六千元；八十六年十月
      十九日、八十七年十月九日各清償五十萬元，以上合計一百十八萬元。上訴人
      以二百萬元債權，與被上訴人主張受讓自訴外人鍾盛才之一百十五萬元債權抵
      銷後，餘款與上訴人對被上訴人之一百三十萬元債權再抵銷，被上訴人仍對上
      訴人負有債務。
三、證據：援用原審提出之證據，並補提原審法院八十九年票字第一五二號裁定、八
    十九年執字第二一三九六號債權憑證等為證。
乙、被上訴人方面：
一、聲明：上訴駁回。
二、陳述：除與原審記載相同者引用之外，補稱：
 （一）被上訴人於八十四年十一月二十九日向上訴人借款八十萬元、八十五年六月
       十八日借款二十六萬元、同年月二十二日又借款九十二萬元，共一百九十八
       萬元，兩造間僅此三筆債權債務。被上訴人與訴外人江寶銀嗣開立一百三十
       萬元本票及借據、二百萬元本票及借據與上訴人。該二百萬元債務已陸續還
       清，而一百三十萬元本票及借據實際借款僅八十萬元，以被上訴人受讓自訴
       外人鍾盛才之一百十五萬元債權抵銷後，仍有剩餘。
 （二）兩造與訴外人鍾盛才係兄妹，金錢往來情形，兄弟姊妹均甚瞭解，上訴人趁
       被上訴人經營之元宇公司需要資金，借款給被上訴人以收取利息，且利上加
       利。
三、證據：援用原審提出之證據，並聲請傳喚證人鍾盛才、鍾盛森，聲請向合作金庫
    銀行新店分行調閱江寶銀開立，由上訴人提示付款之支票影本。
丙、本院依被上訴人聲請，傳喚證人鍾盛才、鍾盛森；以及向合作金庫銀行新店分行
    調閱江寶銀開立，由上訴人提示付款之支票影本。
    理      由
一、本件被上訴人經合法通知，未於言辭辯論期日到場，核無民事訴訟法第三百八十
    六條各款所列之情形，茲依上訴人之聲請，由其一造辯論而為判決。
二、被上訴人起訴主張：上訴人於八十五年五月間向訴外人即被上訴人之胞弟即上訴
    人之胞兄鍾盛才借款一百十五萬元，詎上訴人自八十六年一月一日起即未依約付
    息與鍾盛才，嗣被上訴人於九十年六月三十日自鍾盛才處受讓前開本金及其利息
    債權，爰依債權讓與及消費借貸關係，求為命上訴人如數給付前開借款一百十五
    萬元，並自八十六年一月一日起計付法定遲延利息之判決（原審就被上訴人請求
    中三十五萬元本息，判命上訴人給付，駁回被上訴人其餘請求，被上訴人就駁回
    部分未上訴，業已確定）。
三、上訴人則以：上訴人僅係單純代鍾盛才轉交前開一百十五萬元款項與實際借款人
    即被上訴人夫妻，上訴人與鍾盛才間並無借貸關係存在，是鍾盛才對上訴人既無
    何債權，被上訴人自無權請求上訴人為清償。退步言，縱認本件確係上訴人向鍾
    盛才借款後，再轉借與被上訴人夫妻，惟被上訴人既不否認有向上訴人借款二百
    萬元之事實，被上訴人迄未清償，上訴人自得以該二百萬元債權與本件借款債權
    互為抵銷。且上訴人對被上訴人另有一筆一百三十萬元本票債權，仍得以之對被
    上訴人主張抵銷，是被上訴人之請求，亦非有據。原審判命上訴人給付被上訴人
    三十五萬元本息，係有不當等語，資為抗辯。
四、查被上訴人主張鍾盛才於八十五年五月間匯款一百十五萬元與上訴人之事實，業
    據其提出匯款單為證（支付命令卷第一三、一四頁），並經證人鍾盛才於原審到
    庭證述屬實（原審卷第三九頁），且為上訴人所不爭執，自堪信為真實。又被上
    訴人主張上訴人向鍾盛才借用前開一百十五萬元款項後，自八十六年一月一日起
    即未依約付息，嗣鍾盛才於九十年六月三十日將前開本金及其利息債權讓與被上
    訴人，被上訴人自得請求上訴人如數給付該筆借款云云，上訴人則否認之，並以
    前揭情詞置辯。經查：
（一）前開一百十五萬元款項，係由鍾盛才匯入上訴人之帳戶，已如前述，且證人鍾
      盛才亦證稱：上訴人向伊借款一百十五萬元，由伊匯款予上訴人，上訴人確定
      收受無誤後，即簽發支票交伊收執。嗣因被上訴人所經營之公司有資金問題，
      伊為幫助被上訴人，乃將本件借款債權轉讓與被上訴人等語（原審卷第三九頁
      ）。上訴人並不爭執其曾簽發支票交鍾盛才收執之事實，足證前開一百十五萬
      元確係鍾盛才貸與上訴人之款項甚明。
（二）上訴人雖抗辯其僅係單純代鍾盛才轉交該等款項與被上訴人，被上訴人方為實
      際借款人云云，並提出被上訴人簽發，面額二百萬元之本票及借據等件為證（
      原審卷第二七頁、第一０一頁），然查該本票及借據，充其量僅足證明兩造間
      有二百萬元之本票及消費借貸債權債務關係，尚難據為被上訴人有向鍾盛才借
      用前開一百十五萬元，或上訴人僅係代鍾盛才轉交該等款項認定之依據。又縱
      如上訴人所云，上訴人於八十五年六月十七日鍾盛才匯款二十九萬四千元與上
      訴人後，上訴人旋即簽發發票日為八十五年六月十八日、面額二十六萬元之支
      票一紙，連同部分現金交被上訴人夫妻，復於八十五年六月二十二日鍾盛才匯
      款八十五萬元與上訴人後，上訴人再領取九十二萬元款項交付被上訴人夫妻等
      屬實。亦僅足證鍾盛才借款與上訴人，而上訴人再借款與被上訴人之事實，尚
      難據為係被上訴人直接向鍾盛才借款，而由上訴人轉交被上訴人之證明。況上
      訴人亦自陳：伊借款與江寶銀時，並未告知其中一部分款項係向鍾盛才借貸，
      鍾盛才曾告知因江寶銀信用不佳，故不願借款與江寶銀。當時江寶銀曾答應在
      年底前還款，且被上訴人要求伊傾全力幫助江寶銀，並稱被上訴人會就本金及
      利息負全責，年底一定還款與伊，因伊等係親戚，故未特別約定利息數額。詎
      被上訴人迄未還款與伊等語（原審卷第九五頁）。益證前開一百十五萬元款項
      係由上訴人向鍾盛才借貸後，再由上訴人轉借與被上訴人。是上訴人所為鍾盛
      才借款與被上訴人，而由伊轉交款項之抗辯，並不足取。
（三）上訴人抗辯：鍾盛才所匯款項僅一百十五萬元，而伊則係借款二百萬元與被上
      訴人，足見伊當時尚有資力借款與被上訴人，自無向鍾盛才借用前開款項之必
      要云云。惟上訴人之資力如何，與其曾否向鍾盛才借用前開款項間，係屬二事
      ，自難僅憑上訴人當時尚有借款與被上訴人之資力，即據以推論前開一百十五
      萬元非上訴人向鍾盛才所借得之款項。上訴人另辯以：鍾盛才匯款與上訴人之
      金額甚鉅，惟其竟證稱不知上訴人向伊借款之原因，顯不合常理，其又未要求
      上訴人簽立借據，復未曾向上訴人催告還款，足見其所為上訴人向其借款之證
      詞不實云云，惟如前所述，鍾盛才與上訴人間係兄妹關係，且上訴人又已簽發
      支票交鍾盛才收執，則鍾盛才未要求上訴人另簽立借據及積極催告還款，尚不
      足據為上訴人未向鍾盛才借款之認定。是證人鍾盛才所為前開證詞，應屬可取
      。上訴人徒以證人鍾盛才證稱不知上訴人借款之原因，及其未要求上訴人出具
      借據及催告還款為由，抗辯其所為上訴人借用該一百十五萬元款項之證詞不實
      云云，並不足取。茲證人鍾盛才既已於九十年六月三十日將其對上訴人之一百
      十五萬元借款及自八十六年一月一日起之利息債權讓與被上訴人，有被上訴人
      提出之債權移轉同意書為證（支付命令卷第六頁），並經證人鍾盛才證述屬實
      （原審卷第三九頁），則該等債權即移轉於被上訴人，被上訴人請求上訴人如
      數清償，自屬有據。
（四）上訴人以其對被上訴人之二百萬元、一百三十萬元借款債權，與被上訴人前開
      一百十五萬元債權互為抵銷乙節，已提出本票、借據、匯款申請書、支票、存
      摺等件為憑（原審卷第二七、第一０一頁、第一一三至第一一五頁）。被上訴
      人就上訴人對伊與江寶銀共同簽發各二百萬元、一百三十萬元本票、借據之事
      實，自認之，惟主張二百萬元部分已如數清償云云，並提出資金流向表為證（
      原審卷第一六八頁）。而上訴人對於上開流向表所示票據兌現內容中八十五年
      七月十四日、八月十四日、九月十四日、十月十四日、八十六年十一月十四日
      ，各清償三萬六千元；八十六年十月十九日、八十七年十月九日各清償五十萬
      元，以上合計一百十八萬元，自認真正（本院卷第七十三頁）。被上訴人於本
      院審理時自陳提出之資金流向表以九十二年七月九日原審言詞辯論時所提出者
      為準（本院卷第八十六頁、原審卷第一六八頁）。本院依被上訴人聲請，就資
      金流向表所列支票明細，向合作金庫銀行新店分行調閱江寶銀開立，經上訴人
      提示付款之支票影本。卷查，除前開上訴人自認之一百十八萬元外，另有八十
      五年三月二十二日二萬元、同年四月十日四萬九千元（資金流向表誤載為四萬
      六千元）、同年五月三十一日六萬七千元、同年九月二十二日二萬元、同年十
      月二十二日二萬元（本院卷第九十一至九十三頁、第九十七、九十八頁支票影
      本）之支票亦係由上訴人兌領，以上合計十七萬六千元。故前開資金流向表上
      所列款項，上訴人自認及被上訴人之妻江寶銀開立，經上訴人提示付款之支票
      金額共計一百三十五萬元六千元（0000000+176000=0000000），被上訴人主張
      均係清償對上訴人之借款，應堪採信。
（五）被上訴人主張二百萬元借款已清償完畢，上訴人爭執之。依上開說明，被上訴
      人支出之款項上訴人已受領者為一百三十五萬六千元，餘額六十四萬四千元被
      上訴人未能證明已清償，仍應認尚欠上訴人六十四萬四千元，因上訴人主張抵
      銷，依民法第三百四十二條準用同法第三百二十三條第二項規定，應依利息、
      原本之順序抵銷。就二百萬元部分，上訴人於九十一年八月二十七日原審審理
      時為抵銷抗辯（原審卷第五十頁），上訴人上開抵銷抗辯，已有催告被上訴人
      清償，並屆期為抵銷之雙重意思表示，因該二百萬元債權未定清償期，依同法
      第四百七十八條規定，被上訴人自受催告滿一月後，即九十一年九月二十八日
      始負屆期清償責任。是上訴人上開抵銷之主張應於九十一年九月二十七日生抵
      銷之效力，而被上訴人自鍾盛才處受讓之一百十五萬元利息債權，自受讓時起
      （八十六年一月一日）至上訴人於九十一年九月二十八日抵銷抗辯生效時止，
      以年息百分之五，利息期間五年八月又二十七日計算，總計為三十三萬四千八
      百七十八元（計算式：一百十五萬元乘百分之五乘五加一百十五萬元乘百分之
      五乘十二分之八加一百十五萬元乘百分之五乘三百六十五分之二十七等於三十
      三萬四千八百七十八元，元以下四捨五入）。上訴人上開二百萬元尚未受償之
      六十四萬四千元債權，應先與被上訴人一百十五萬元迄上訴人為抵銷抗辯時止
      之利息債權三十三萬四千八百七十八元互抵，故上訴人二百萬元債權僅存三十
      萬九千一百二十二元可供抵銷（六十四萬四千元減三十三萬四千八百七十八元
      等於三十萬九千一百二十二元）。以三十萬九千一百二十二元抵銷被上訴人自
      鍾盛才處受讓之一百十五萬元本金債權，被上訴人可對上訴人主張之本息債權
      為八十四萬零八百七十八元及自九十一年九月二十八日起按年息百分之五計算
      之法定利息。然上訴人對被上訴人另享有一百三十萬元本票債權，強制執行後
      由法院執行處所發債權憑證記載金額為一百四十九萬三千五百十二元（本院卷
      第十六、十七頁），茲據上訴人於九十二年十一月十四日本院準備程序中主張
      抵銷（本院卷第三十三頁），以上開被上訴人可對上訴人主張之債權本金八十
      四萬零八百七十八元及自九十一年九月二十八日起至九十二年十一月十三日止
      按年息百分之五計算之利息四萬七千五百零六元（計算式：八十四萬零八百七
      十八元乘百分之五乘十二分之十三加八十四萬零八百七十八元除三百六十五乘
      十七等於四萬七千五百零六元），共八十八萬八千三百八十四元債權額，與上
      訴人用以對被上訴人主張抵銷之一百四十九萬三千五百十二元相抵，被上訴人
      已無剩餘之債權可對被上訴人請求。原審未詳加勾稽，認被上訴人就二百萬元
      借款已全部清償完畢，抵銷後，上訴人仍應給付被上訴人三十五萬元本息，自
      有未當。上訴人就敗訴部分上訴，指摘原審此部分判決不當，洵屬有據，應由
      本院就上訴部分撤銷原判決，改判如主文第二項所示。
五、被上訴人聲請傳喚之證人鍾盛森，到庭所為證言，無由為有利被上訴人之證明；
    證人鍾盛才經傳未到，然依其於原審所為證言，已足為本案認定之依據，無再予
    傳喚之必要。又被上訴人另以八十三年六月十四日曾以替上訴人繳納購買小客車
    頭款五十萬元，作為上訴人訂婚之賀禮，此五十萬元亦用以供抵銷云云，查該五
    十萬元既係作贈與之用，顯非上訴人對被上訴人所負債務，被上訴人此部分抵銷
    之抗辯，不能成立。至兩造其餘之攻擊、防禦方法，及未經援用之證據，經本院
    斟酌後，認均不足影響判決之結果，無一一詳予論駁之必要，併此敘明。
六、據上論結，本件上訴為有理由，依民事訴訟法第四百五十條、第四百六十三條、
    第三百八十五條第一項、第七十八條，判決如主文。
中　　　華　　　民　　　國　　九十三　　年　　十一　　  月　　十六　　　日
                                民事第十五庭
                                    審判長法  官  劉  靜  嫻
                                          法  官  陳  昆  煇
                                          法  官  游　明　仁
正本係照原本作成。
不得上訴。
中　　　華　　　民　　　國　　九十三　　年　　十一  　　月　　十七  　　日
　　　　　　　　　　　　　　　　　　　　　書記官  于      誠
